【裁判字號】    99,抗,519
【裁判日期】    991231
【裁判案由】    聲明異議
【裁判全文】
臺灣高等法院臺中分院民事裁定           99年度抗字第519號
抗  告  人  尹世明
            安尹氏
            劉尹氏
共      同
代  理  人  賀邱密子
複  代理人  韓至誠
相  對  人  行政院國軍退除役官兵輔導委員會台中縣榮民服務
            處
法定代理人  錢景瑜
代  理  人  王傳宗
            林瓊嘉    律師
上列抗告人與相對人間給付遺產強制執行聲明異議事件，對於中
華民國99年11月2日臺灣臺中地方法院99年度執事聲字第155號裁
定，提起抗告，本院裁定如下：
    主    文
抗告駁回。
抗告程序費用新臺幣壹仟元由抗告人負擔。
    理    由
一、原審法院裁定以：本件原審99年度司執字第26139號請求給
    付遺產強制執行事件，抗告人等未積極進行其應補正為有當
    事人能力及經海基會認證之最新證明，僅提出未經認證之存
    活證明，且以本院97年度家上更(一)字第1號確定判決為有繼
    承權之人為理由，認即可不必再提出任何證明即可為強制執
    行，然查：即使為我中華民國人民在民事證訟勝訴判決後欲
    為強制執行，仍應重新提出相關之證明及委任狀，非以一紙
    三年前之委任狀即能一次完成全部訴訟及強制執行程序，抗
    告人等拒不提出最新合法並經海基會認證之具當事人能之證
    明及委任狀，依法自不得請求執行，本件原司法事務官之處
    分並無不當，抗告人聲明異議為無理由，應予駁回等語。
二、抗告意旨略以：
  (一)、抗告人之當事人能力等情，抗告人於執行時已於民國（下
      同）99年5月21日具狀呈報提出相對人函寄大陸之遺產繼
      承查詢回復單正本三紙，經大陸公安廳或派出所核蓋之常
      住人口登記卡、戶籍證明書、附有年曆之照片正本各三紙
      。再依99年4月14日具狀所提出之委託書，及同年8月24日
      提出之生存公證書所附之戶籍證明書，俱與上揭所示之證
      明書相符，足證抗告人三人俱為生存，亦即具有當事人能
      力，並無原審所認抗告人有無當事人能力之疑義。
  (二)、按當事人能力為訴訟成立要件之一，無論訴訟進行至如何
      之程度，法院均應依職權調查之，查大陸之海峽兩案關係
      協會（下稱海協會）既為處理兩岸事務之對岸機關，而法
      院亦以國家機關之地位調查兩岸居民事項，尚無不能查證
      之情，且原審就本件並未函知海協會，亦未就抗告人聲請
      原審向本國之海峽交流基金會函轉對岸之海協會及其他公
      證單位查證等事予以審酌，遽認海協會並非本國之機關，
      無從向其查證，實有違職權調查，所為之裁定即非適當。
      至原審雖向海基會函查已附之山東省青島市公證處及（
      2006）青證台字第538號尹世明居民戶口簿公證書，俱與
      本案執行時抗告人所附之證件內容相符，可證抗告人等人
      確於執行時具有當事人能力，應無重複要求抗告人再行檢
      附之理。
  (三)、本件經原審核准繼承在案，復與相對人間一再纏訟歷經三
      審使得定讞，而抗告人之身分證明經海協會驗證後早於原
      審核准繼承時即已確定，併為歷審時所採納引用之證據，
      與執行時原審現所要求檢附經海協會驗證之戶籍證明書同
      屬身分證明，亦請原審調取同院95年度家催字第109號卷
      及95年度聲繼字第55號卷核對，惟原裁定仍以應重新出委
      任狀及具當事人能力之證明文件，而漏為審酌抗告人已提
      出上揭具當事人能力之證明文件，顯有違誤。
  (四)、抗告人於99年12月24日向本院呈報99年12月24日經海基會
      驗證之抗告人尹世明、劉尹氏戶籍證明書，可證抗告人尹
      世明、劉尹氏二人仍為生存，且之前委任代理人賀邱密子
      繼續有效。為此，請求廢棄原裁定並續行執行等語。
三、按大陸地區製作之文書，依臺灣地區與大陸地區人民關係條
    例第7條規定，須經行政院設立或指定之機構或委託之民間
    團體為驗證，始能推定為形式之真正（最高法院96年度台上
    字第1577號判決意旨參照）。復按依台灣地區與大陸地區人
    民關係條例第7條及同條例施行細則第8條之立法精神以觀，
    各主管機關對於經海基會驗證之大陸地區公證書，仍應確實
    審查其實質內容之真實性與適法性，足見上開公證書雖經海
    基會驗證，亦不得認係公文書逕予採信（最高法院92年度台
    上字第1698號判決意旨參照）。
四、經查：
  (一)、本件抗告人尹世明、安尹氏、劉尹氏為大陸地區之人民，
      經委任臺灣地區之人民賀邱密子為代理人，前固提出本院
      97年度家上更(一)字第1號確定判決（原裁定誤載為97年度
      上更(一)字第1號確定判決）、尹世明等三人之戶籍證明書
      、常住人口登記卡及委託書等，據以對相對人聲請強制執
      行（原審99年度司執字第26139號請求給付遺產強制執行
      事件），惟其所提之戶籍證明書、常住人口登記卡並未經
      財團法人海峽交流基金會（下稱海基會）驗證，參之委任
      代理人，應於每一審級為之，抗告人所提出95年9月18日
      經海基會驗證之委託書，距今以逾4年，賀邱密子之代理
      權是否因該審級代理事件終了而消滅，非無研求之餘地。
      稽諸抗告人尹世明、安尹氏、劉尹氏分別為西元1921年2
      月6日、1914年12月7日、1929年1月15日出生，均有80多
      、90多歲之高齡，抗告人現尚生存與否，是否仍有當事人
      能力，亦非無疑。前開各節均待釐清。基上，抗告人自應
      提出最新合法並經海基會認證之具當事人能力之文件及委
      任狀，以俾本件執行之續行。原審乃於99年7月25日通知
      抗告人代理人賀邱密子於一個月內補正債權人尹世明等三
      人所提出之戶籍證明書及常住人口登記卡經海基會驗證之
      證明。該項通知業已於99年7月29日送達債權人代理人，
      有送達證書附卷可稽。抗告人逾期未為補正，僅具狀聲請
      由原審發函海基會轉向大陸之海峽兩岸關係協會查證，惟
      當事人能力為執行之合法成立要件，應由聲請人負舉證責
      任。又大陸之海峽兩岸關係協會並非本國之機關，執行法
      院無從向其查證，況經原審向海基會函查，據該會復函載
      明，「韓國銓於95年11月29日代理賀邱密子向本會中區服
      務處申請驗證山東省青島市公證處（2006）青證台字536
      號（抗告人）尹世明居民身份證公證書及（2006）青證台
      字536號尹世明居民戶口簿公證書，經本會與該省公證協
      會寄交之同字號公證書副本核驗相符，分別於同日核發（
      95）中核字第072389號及第072394號證明。」，亦有該會
      99年8月3日海廉（法）字第0990029773號函在卷足稽，可
      證抗告人並無不能補正之情事，其未依原審之通知為補正
      ，亦未能依其他方式證明該文書形式上之真正，致原審無
      從審認抗告人尹世明等人當事人能力之有無，抗告人聲請
      強制執行，難認為合法，因而駁回其聲請強制執行，並無
      不合。
  (二)、抗告意旨主張：按當事人能力為訴訟成立要件之一，無論
      訴訟進行至如何之程度，法院均應依職權調查之，查大陸
      之海峽兩案關係協會（下稱海協會）既為處理兩岸事務之
      對岸機關，而法院亦以國家機關之地位調查兩岸居民事項
      ，尚無不能查證之情，且原審就本件並未函知海協會，亦
      未就抗告人聲請原審向本國之海峽交流基金會函轉對岸之
      海協會及其他公證單位查證等事予以審酌，遽認海協會並
      非本國之機關，無從向其查證，實有違職權調查，所為之
      裁定即非適當云云。惟查，當事人能力為執行之合法成立
      要件，應由聲請人負舉證責任。又大陸之海峽兩岸關係協
      會並非本國之機關，執行法院無從向其查證。且相對人辯
      稱：抗告人賀邱密子主張其具委任事務處理權限，請求強
      制執行；惟所提文件距今已逾4年，委託人分別為96歲、
      81高齡，相對人在處理過程，接獲大陸地區繼承人等（繼
      承人安尹氏、劉尹氏家屬）表示不知情有委託事宜，原審
      通知補正亦符法定程序，抗告人賀邱密子無法證明其已受
      繼承人等合法委任，拒不依法定程序提具海基會認證相關
      證明文件；經通知補正又無故遲延拒不補正。抗告人代理
      人賀邱密子依法有提兩案認證之証明文件盡證明之責，其
      蓄意不為之，反指摘法院未盡調查義務，飾詞抗告浪費司
      法資源，足不可取等語。從而，抗告人此部分主張，自無
      可採。
  (三)、抗告意旨又稱：本件經原審核准繼承在案，復與相對人間
      一再纏訟歷經三審使得定讞，而抗告人之身分證明經海協
      會驗證後早於原審核准繼承時即已確定，併為歷審時所採
      納引用之證據，與執行時原審現所要求檢附經海協會驗證
      之戶籍證明書同屬身分證明，亦請原審調取同院95年度家
      催字第109號卷及95年度聲繼字第55號卷核對，惟原裁定
      仍以應重新出委任狀及具當事人能力之證明文件，而漏為
      審酌抗告人已提出上揭具當事人能力之證明文件，顯有違
      誤云云。惟查經本院調取上述請求給付遺產歷審民事卷，
      及95年度聲繼字第55號卷及於本件執行事件所附之抗告人
      所提出95年9月18日經海基會驗證之委託書，距今以逾4年
      ，賀邱密子之代理權是否因該審級代理事件終了而消滅，
      非無研求之餘地。稽諸抗告人尹世明、安尹氏、劉尹氏分
      別為西元1921年2月6日、1914年12月7日、1929年1月15日
      出生，均有80多、90多歲之高齡，抗告人現尚生存與否，
      是否仍有當事人能力，亦非無疑。且抗告人於本院具狀稱
      ：【依行政院退除役官兵輔導委員會訂頒「退除役官兵死
      亡無人繼承遺產管理辦法」「繼承案件之審核」：1.審核
      原則:遺產管理人對相關文件實質內容之真實性及適法性
      ，應確實審密查核。3.各種狀況之處置：文件不齊，應通
      知當事人補齊後再審。「遺產發還」：(1)遺產繼承案件核
      定後，應函請繼承人或其代理人（副知繼承人）於一定期
      間內，檢具下列文件領取遺款，格式如附件十七。領據
      切結書保證書。故依上開作業規定，相對人既為（榮
      民）被繼承人尹世祥之法定遺產管理人，則應盡善良管理
      人之責，以確保被繼承人尹世祥財產之完整，保障遺產確
      實交予繼承人。本件抗告人主張係繼承人等3人於台灣之
      受任人，惟相對人為探知受託人真實性，以利保障繼承人
      權益，六次行函請抗告人（相對人台中縣榮民服務處於99
      年12月8日呈於鈞庭，字號中縣處善字第0990006980號函
      ）促其補具證明文件，抗告人均置之不理（按即本院卷17
      頁）。抗告人賀邱密子未依照法定程序，證明其在台灣地
      區受合法委任，明顯違反前述法定程序，相對人依規定執
      行交付遺產，抗告人代理人賀邱密子拒絕配合，其聲請強
      制執行顯無實益】等語。從而，抗告人此部分主張，亦無
      可採。
  (四)、抗告意旨再主張：依99年12月24日所補呈文件為經中華人
      民共和國山東省青島市市中公證處、山東省日照是陽光公
      證處公證之抗告人尹世明、劉尹氏戶籍證明書，並經我國
      海峽交流基經會認證（見本院卷38至45頁），可證抗告人
      尹世明、劉尹氏二人仍為生存，且之前委任代理人賀邱密
      子繼續有效云云。惟查，細觀該戶籍證明書，內容僅陳述
      繼承人尹氏明、劉尹氏戶籍確係登載於青島市及日照市，
      惟綜覽戶籍證明書均無法查知兩人是否尚生存，是否亡故
      ？且查抗告人於99年11月10日之抗告狀，債權人（繼承人
      ）載明尹氏明、安尹氏、劉尹氏三人（見本院卷3頁），
      則抗告人於呈報相關文件時，理當將繼承人安尹氏附上，
      但抗告人所提呈報狀全無繼承人之一安尹氏相關資料。按
      依上述最高法院92年台上字第1698號裁判意旨，雖經海基
      會驗證，謂係該公證處所核發無誤，然依台灣地區與大陸
      地區人民關係條例第7條及同條例施行細則第8條之立法精
      神以觀，各主管機關對於經海基會驗證之大陸地區公證書
      ，仍應確實審查其實質內容之真實性與適法性，足見抗告
      人上開99年12月24日補呈之公證書雖經海基會驗證，亦不
      得認係公文書逕予採信。而抗告人補提之證明雖係經海基
      會加以認證，惟無論從形式或實質上其文件內容，均無法
      認識可供證明繼承人確係生存，更遑論證明文件僅證明劉
      尹氏及尹氏明，獨漏安尹氏。況抗告人既已重新另行補呈
      證明文件，為何僅提具戶籍證明，不加以提出可證渠等生
      存之資料，而一再泛言抗告人渠等繼承人均尚存云云，是
      抗告人此部分抗告，亦無足取。
  (五)、綜上所述，抗告人之代理人賀邱密子無法證明繼承人尹氏
      明、劉尹氏、安尹氏尚生存，及抗告人3人有委任賀邱密
      子向原審請求強制執行領取本件系爭遺產情事，從而，原
      司法事務官於99年7月25日通知抗告人之代理人賀邱密子
      於一個月內補正抗告人尹世明等三人所提出之戶籍證明書
      及常住人口登記卡經海基會驗證之證明，抗告人逾期未為
      補正，原審乃於99年9月24日以99年度司執字第26139號裁
      定駁回抗告人強制執行之聲請，及原審復以99年度事聲字
      第155號裁定駁回抗告人之異議，均無違誤。抗告人猶執
      上開理由指摘原裁定不當，聲明請求廢棄原裁定，為無理
      由，應予駁回。
五、據上論結，本件抗告為無理由，依強制執行法第30條之1、
    民事訴訟法第495條之1第1項、第449條第1項、第95條、第
    78條、第85條第1項前段，裁定如主文。
中    華    民    國    99    年    12    月    31    日
                民事第一庭    審判長法  官  吳火川
                                    法  官  陳繼先
                                    法  官  胡景彬
以上正本係照原本作成。
再為抗告應以適用法規顯有錯誤為理由。
如提起再抗告者應於裁定送達後10日內向本院提出抗告理由狀（
須按照他造人數附具繕本）並繳納抗告裁判費新臺幣1,000元，
同時委任律師或具有律師資格之關係人為代理人。
                                    書記官  劉建智
中    華    民    國   100    年    1     月    3     日
                                                      Ｓ

司法院資訊處製作；財團法人民間司法改革基金會備份。
